---
title: "Biométrie des oursins violets"
author: "___"
date: "`r Sys.Date()`"
format:
  html:
    code-fold: true
    code-tools: true
    toc: true
editor: visual
lang: fr
---

<!--# Ce document est un carnet de notes. C'est l'équivalent d'un cahier de laboratoire pour vos analyses de données. Vous allez y consigner toutes les analyses que vous avez réalisées et leurs interprétations dans l'ordre de votre progression. Il se différencie des documents de présentation des résultats (rapport, présentation avec dias, article scientifique, ouvrage plus conséquent) par son style bref et informel. Dans les documents de présentation, les résultats les plus pertinents sont choisis alors que le carnet de notes reprend tout ce qui a été fait pour garder une trace du raisonnement complet qui a mené à l'analyse. Un carnet de notes commence toujours pour une brève introduction de quelques lignes qui présente le sujet étudié. -->

<!--% Remplacez author: "___" par votre nom dans l'entête YAML. Votre nom n'est pas votre login Github. -->

## Introduction et but

Deux populations de Paracentrotus lividus (Lamarck, 1816) sont comparées sur base de mesures biométriques. Le premier groupe d'individus est pêché en Bretagne et le second est élevé dans une ferme en Normandie.

L'un des intérêts pour cette espèce d'échinoderme est associé à la gastronomie. En effet, les gonades des oursins sont consommées dans plusieurs cultures.

Ce carnet de notes a pour but de visualiser les associations entre les différentes mesures réalisées.

## Matériel et méthodes

<!--# Dans un bloc-notes, la section matériel et méthodes peut être succincte et renvoyer, par exemple, à un cahier de laboratoire pour les détails, ou à un lien pour des données ouvertes (le DOI est un lien fiable, lorsqu'il existe). Précisez toujours les analyses statistiques et les logiciels utilisés, y compris leurs versions. Attention : RStudio n'est "que" l'éditeur, le logiciel qui fait les calculs est R ! -->

Les données ont été collectées par Grosjean *et al* et sont rendues publiques sous licence GPL-2 via le package [{data.io}](https://www.sciviews.org/data.io/)**.** Les métadonnées (par exemple, une description de chaque colonne du tableau) sont disponibles à partir de la page d'aide du jeu de données `urchin_bio`

L'analyse est réalisée avec la [SciViews Box 2023](https://www.sciviews.org/software/svbox/) dans [Saturn Cloud](https://saturncloud.io) (Linux) avec le [logiciel R](https://www.r-project.org) (`r R.version.string`).

## Analyses

```{r setup, include=FALSE}
# This is needed to the SDD test suite, do not use in a "real" project
if (!"tools:tests" %in% search())
  source(here::here("tests/tools_tests.R"), attach(NULL, name = "tools:tests"))

# Configuration de l'environnement
SciViews::R(lang = "fr")
```

<!--# Le chunk ci-dessous permet d'importer les données. La fonction `read()` importe le tableau `urchin_bio` depuis le package {data.io}. Ce tableau est ensuite assigné à `urchin`, ce qui signifie qu'il est désormais accessible sous ce nom. La fonction smutate() permet de calculer de nouvelles variables. Les fonctions read() et smutate() seront présentées en détail dans le module 5 du cours. -->

```{r import, record='RODFS', object='urchin'}
# Importation des données
urchin <- read("urchin_bio", package = "data.io")
# Conversion de la variable `maturity` en variable facteur ordonnée
# Calcul d'une nouvelle variable nommé `diameter`
urchin <- smutate(urchin, 
  maturity = factor(maturity, ordered = TRUE),
  diameter = (diameter1 + diameter2)/2)
# Ajout de labels et d'unités aux variables
urchin <- labelise(urchin, 
  label = list(
  maturity = "Index de maturité gonadique",
  diameter = "Diamètre moyen du test"),
  units = list(
    diameter = "mm")
  )
```

### Description des données

<!--% Visualisez les cinq premières et les cinq dernières lignes de `urchin` comme présenté dans le cours en ligne du module 2. -->

```{r headtail, record='RNP', arg='col_keys'}
tabularise$headtail(___)
```

On dénombre 421 observations et 20 variables. Ces variables sont regroupées en 3 groupes. Un premier groupe comprend les variables relatives à la taille des oursins. Le second groupe regroupe les variables associées à la masse et le dernier groupe regroupe des variables qualitatives (le sexe, l'origine, l'index de maturité gonadique).

<!--% Réalisez un nuage de points de la hauteur en fonction de la masse des oursins. Vous avez déjà réalisé ce graphique dans votre script R (c'est le même qui est demandé ici). -->

```{r chart1, record='RNSTR', arg='mapping,labels'}
chart(data = ___, ___) +
  ___
```

<!--% Décrivez le graphique ci-dessus en cochant les phrases correctes. -->

```{r chart1comment, output="asis"}
select_answer(r"-{
[] -  La hauteur du test varie proportionnellement avec la masse totale des oursins.
[] -   La hauteur du test varie avec la masse totale des oursins de manière non linéaire.
[] -   Il n'y a pas d'association entre la hauteur du test et la masse totale des oursins.
[] -   Les points se distribuent de manière homogène le long de l'axe des abscisses.
[] -   Il y a plus de petites valeurs sur l'axe des abcisses.
[] -   Il y a plus de grandes valeurs sur l'axe des abscisses.
[] -   L'étalement des points le long de l'axe des ordonnées est constant.
[] -   L'étalement des points le long de l'axe des ordonnées est plus grand pour les grandes valeurs.
[] -   L'étalement des points le long de l'axe des ordonnées est plus grand pour les petites valeurs.
[] -   Le nuage de points est linéaire.
[] -   Le nuage de points a une forme logarithmique. 
[] -   Le nuage de points a une forme exponentielle.
[] -   Les points se distribuent en plusieurs groupes (présence de sous-populations ?)}-")

```

<!--% Réalisez un nuage de points de la hauteur en fonction de la masse des oursins en utilisant une transformation `log()` pour les deux variables. -->

```{r chart2, record='RNSTR', arg='mapping,labels'}
chart(data = ___, ___) +
  ___
```

<!--% Décrivez le graphique ci-dessus en cochant les phrases correctes. -->

```{r chart2comment, output="asis"}
select_answer(r"-{
[] -   Les variables transformées varient proportionnellement.
[] -   Les variables transformées sont inversément proportionnelles.
[] -   Il n'y a pas d'association entre les variables transformées.
[] -   Le nuage de points avec variables transformées est linéarisé.
[] -   Le nuage de points avec variables transformées n'est pas linéarisé.
[] -   Les points se distribuent de manière homogène le long de l'axe des abscisses.
[] -   Il y a plus de petites valeurs sur l'axe des abcisses.
[] -   Il y a plus de grandes valeurs sur l'axe des abscisses.}-")

```

<!--% Réalisez un nuage de points de la masse du test en fonction de la masse des oursins en utilisant de la couleur pour l'origine. -->

```{r chart3, record='RNSTR', arg='mapping,labels'}
chart(data = ___, ___) +
  ___
```

<!--% Décrivez le graphique ci-dessus en cochant les phrases correctes. -->

```{r chart3comment, output='asis'}
select_answer(r"-{
[] -   À  masse totale égale, les oursins pêchés et d’élevage ont une masse du test similaire.
[] -   À masse totale égale, les oursins pêchés ont une masse du test plus importante que les oursins élevés dans une ferme aquacole.
[] -   À masse totale égale, les oursins pêchés ont une masse du test plus faible que les oursins élevé dans une ferme aquacole.
[] -   Le nuage de points est linéaire.
[] -   Le nuage de points a une forme logarithmique. 
[] -   Le nuage de points a une forme exponentielle.
[] -   Il n’y a pas d’association entre les variables.
[] -   La répartition des points est homogène entre les deux groupes.
[] -   Les points se distribuent en deux groupes. 
[] -   Quelques individus plus lourds sont présents parmi les oursins d’élevage.
[] -   Quelques individus plus lourds sont présents parmi les oursins pêches.}-")
```

<!--% Réalisez un nuage de points de la masse des gonades en fonction du diamètre moyen des oursins en ajoutant de la couleur pour préciser l'index de maturité gonadique l'origine. -->

```{r chart4, record='RNSTR', arg='mapping,labels'}
chart(data = ___, ___) +
  ___(alpha = 0.5)
```

<!--% Décrivez le graphique ci-dessus en cochant les phrases correctes. -->

```{r chart4comment, output='asis'}
select_answer(r"-{ 
[] -   Le nuage de points est linéaire.
[] -   Le nuage de points a une forme logarithmique. 
[] -   Le nuage de points a une forme exponentielle.
[] -   Il n’y a pas d’association entre les variables.
[] -   L’ensemble des individus avec un index de maturité gonadique nulle ont une masse des gonades nulle.
[] -   La majorité des individus avec un index de maturité gonadique nulle ont une masse des gonades  entre 0 et 1 gramme de gonades.
[] -   Les trois groupes sont bien séparés selon l’indice de maturité gonadique.
[] -   Les trois groupes sont homogènes selon l’indice de maturité gonadique.
[] -   Les individus avec un index de maturité gonadique de 1 ou 2 ont un diamètre supérieur à 20 mm.}-")
```

<!--% Réalisez un nuage de points de la masse des gonades en fonction de la hauteur du test en ajoutant de la couleur pour préciser le sexe. -->

```{r chart5, record='RNSTR', arg='mapping,labels'}
chart(data = ___, ___) +
  ___(alpha = 0.5)
```

<!--% Décrivez le graphique ci-dessus en cochant les phrases correctes. -->

```{r chart5comment, output='asis'}
select_answer(r"-{ 
[] -   Les individus dont le sexe n’est pas identifié ont pour la majorité un indice gonadique nulle. Ce lien est logique vu que le sexe est déterminé par inspection visuel des gonades.
[] -  Les individus dont le sexe n’est pas identifié ont pour la majorité un indice gonadique de 1 ou de 2. Ce lien est logique vu que le sexe est déterminé par inspection visuel des gonades.
[] -   Les mâles se différencient des femelles selon les deux variables étudiées.
[] -   Les deux variables employées ne permettent pas de différencier les mâles des femelles.
[] -   Les individus dont le sexe n'est pas déterminé ont des masses de gonades plus importantes que les individus dont le sexe est déterminé.
[] -   Les individus dont le sexe n'est pas déterminé ont des masses de gonades plus faibles que les individus dont le sexe est déterminé.}-")
```

## Comparaison script R et Quarto

<!--%  Présentez entre 3 et 5 éléments qui différencient un script R et un document Quarto en remplaçant les trois points dans les listes ci-dessous. -->

-   ...

-   ...

-   ...
